臺灣高等法院臺南分院民事判決　　96年度再易字第30號
再 審 原告　乙○○
再 審 被告　崴騰實業有限公司
法定代理人　甲○○
訴訟代理人　莊美貴　律師
上列當事人間請求給付委任報酬等事件，再審原告對於中華民國
96年7月17日本院96年度上易字第70號確定判決提起再審，本院
於96年12月4日言詞辯論終結，判決如下：
    主     文
再審之訴駁回。
再審訴訟費用由再審原告負擔。
　　事實及理由
一、本件再審原告係對於本院96年度上易字第70號民事確定判決
    （下稱原確定判決），主張原確定判決有民事訴訟法第496
    條第1項第1、7、8、13款之適用法規顯有錯誤；參與審判之
    法官關於該違背職務，受懲戒處分，足以影響原確定判決；
    他造關於該訴訟有刑事上應罰之行為，影響於判決者；當事
    人發見未經斟酌之證物或使用該證物可受較有利之裁判者。
    及同法第497條就足影響於判決之重要證物，漏未斟酌之再
    審事由，向本院提起再審之訴，依同法第499條第1項之規定
    ，專屬本院管轄；次按「再審之訴，應於30日之不變期間內
    提起。」、「前項期間自判決確定時起算，判決於送達前確
    定者，自送達時起算；其再審之理由發生或知悉在後者，均
    自知悉時起算。」，民事訴訟法第500條第1項、第2項前段
    分別定有明文。查原確定判決，不得上訴於第三審，於判決
    宣示時即民國（下同）96年7月17日，即告確定，再審原告
    於同年8月16日具狀聲請再審，尚未逾自判決確定時，起算
    30日之不變期間，核與民事訴訟法第500條第1、2項所定提
    起再審之期間無違，本院自應就本件再審之訴予以審理，合
    先敘明。
二、再審原告主張：
  (一)、再審，為確定終局判決之當事人對該判決聲明不服，請求
      再開始訴訟之程序。終局判決確定，當事人固應受其拘束
      ，並予尊重。但判決訴訟主體或裁判基礎有重大瑕疵，或
      有可罰性行為介入，致判決正當性發生動搖，為追求實質
      正義，以維民事訴訟制度之理想，裁判之公正、公平，不
      得不採取一方面請求廢棄原確定判決，一方面請求再開已
      終結之訴訟程序。
  (二)、民事訴訟法第468條「判決不適用法規或適用不當者，為
      違背法令」。不適用法規係消極行為，適用不當係積極行
      為。同法第496條第1項第1款，所謂「適用法規顯有錯誤
      」即指積極之適用錯誤而言。原確定判決適用法規不當，
      計有下列各項:
    1.內政部營建署、花蓮縣政府工務局，為中央及地方建築主
      管機關，具有專業知識，要勿可疑。花蓮縣政府於95年7
      月27日函復前第一審法院，指明申請新建自用農會之依據
      ，為「實施區域計劃地區建築管理辦法」第5條。意即指
      該條為強制效力規定。原確定判決理由第5項第款（見
      原確定判決12頁）則認為該強制或禁止規定，乃取締規定
      而非效力規定。
    2.建築法第13條、第14條、第85條，禁止非建築師及營造廠
      商設計監造或承造。前審終局判決理由第5項第款，（
      請見原確定判決11頁）極盡巧思分解法律，援引實施區域
      計劃地區建築管理辦法第5條第2項。暨花蓮縣建築管理自
      治條例第17條第1項第2款。而捨棄建築法第16條及上開自
      治條例第17條第1項第2款以外其他各相關限制規定，於判
      決理由內，並未敘明其捨棄之法理依據，即認定再審被告
      承攬規劃設計或承造無不法。準此：建築法第16條，及上
      開自治條例第17條第1項第2款以外，即無適用餘地，形同
      虛設。然而，事實上恐並非如此，否則，即應修法。
    3.再審被告之得請求「返還」因處理委任事務所支出之必要
      費用，以兩造有委任法律關係存在為依據。倘無委任關係
      ，又不在訴之聲明範圍內，遽依民法第546條第1項而為判
      決，顯屬訴外裁判。亦屬積極之適用法規顯有錯誤。次查
      再審被告之受任事務，僅止於規劃設計。而鑿井、地質鑽
      探，乃本案後期營造工程範圍事項，有無必要，端視其實
      際是否必需，應取決於建物起造人。原確定判決理由第6
      項第3款（見原確定判決第15頁）、第7項（見原確定判決
      第17頁）認其請求於法有據云云，又屬適用法規之積極錯
      誤。
    4.商業登記法第8條第3項（商業不得經營其登記範圍以外之
      業務），排除再審被告得承攬本案規劃設計及承造，再審
      原告於兩審級法院準備程序、辯論程序中，迭有論述，惟
      未接受於法有據論點，主張免由建築師設計監造或營造業
      承造，以躲閃同法明文規定，雖屬消極的不適用法規，得
      為再審理由，然商業登記法第8條第3項規定，與建築法第
      16條，前項自治條例第17條第1項，有無抵觸及適用順序
      問題，非無商榷餘地。
  (三)、民法及民事訴訟法，雖無具有審判職務之公務員顯然違法
      失職，應受懲戒之規定，至少亦可據此認有民事訴訟法第
      496條第1項第7款再審理由。法官有依據法律獨立審判權
      利，但並無刑事上或懲戒豁免權。
  (四)、民事訴訟之當事人即法定代理人、訴訟代理人及特別代理
      人，其行為如屬刑事上應罰之行為，如教唆證人偽證，竊
      取、搶奪或毀損證據，脅迫、誘使他造共同被告為不利於
      另一被告之陳述，影響於判決，應視為同法第496條第1項
      第8款再審理由。再審被告偽造不實事項：(1)指定建築線
      、(2)建照申請、(3)使用執照申請、(4)景觀設計、(5)停車場
      設計、(6)游泳池設計等，有其起訴狀第1頁，另份案外人
      邱宏光收據可按。上項偽造行為，意圖詐欺取財，後三項
      為前審判決應給付再審被告百分之30酬金，並於本（96）
      年10月25日由台北地方法院發佈執行命令，犯行顯已既遂
      。再審被告復於95年8月唆使案外人邱宏光為不利於再審
      原告之陳述，旋即被發覺，於同年9月11日以書狀逐項揭
      發，案外人邱宏光終於同年月19日，承認受再審被告挑唆
      事實。（見卷附95年9月19日筆錄第2頁）併同上項刑事上
      應罰行為，歸納為再審理由，尚無不合。
  (五)、花蓮縣建築管理自治條例，於91年9月17日修正第17條條
      文，為再審原告所不及知。95年7月始發現此一條例名稱
      ，但乃未見及該條例全文。本案再審期間，於電腦下載呈
      庭（見本院卷77、78頁）。該條例在前訴訟程序辯論終結
      前已經存在，認如經斟酌可受較有利益之裁判，亦不失為
      再審理由之一。
  (六)、卷附再審原告91年迄93年多次以私函寄送再審被告，強烈
      表示規劃設計，違反法令強制或禁止規定。再審被告亦函
      復不諱附卷可按。此外尚有花蓮縣政府、台灣省建築師公
      會台南辦事處公文計共三份，為足以影響於判決之重要證
      物，於前程序第二審言詞辯論終結前，已經存在並已為聲
      明之證據，前審竟漏未斟酌，或雖斟酌但未敘明斟酌之結
      果及其取捨理由。以之資為再審理由之一，於法洵無違背
      。
  (七)、原確定判決援引建築法第25條、第86條，以掩護再審被告
      增建、違建補照事項，再審原告認其枉費心機。所謂增建
      ，以合法現有建物上層或左右空地為主，但仍須受建築法
      令規範。至於違建補照，則視其為程序違建抑或實質違建
      ，後者不准補照，行政法院72年890號判例可考，且本案
      前第一審亦持相同見解。原確定判決第13頁則認為「並非
      當然不得補照」，卻對第一審法院判決未依法處理，自屬
      適用法規顯有錯誤。
  (八)、聲明：(1)台灣高等法院台南分院96年度上易字第70號判決
      廢棄。(2)上開廢棄部分，再審原告應給付再審被告新台幣
      （下同）453,684元暨依年息百分之5計算之利息及訴訟費
      用4,855元部分應予駁回。(3)再審訴訟費用由再審被告負
      擔。
三、再審被告則以：
  (一)、按民事訴訟法第496條第l項第1款所謂適用法規顯有錯誤
      者，係指確定判決所適用之法規顯然不合於法律規定，或
      與司法院現尚有效及大法官會議之解釋或本院尚有效之判
      例顯然違反者而言，並不包括消極的不適用法規之情形在
      內，此觀該條款文義，並參照同法第468條將判決不適用
      法規與適用不當二者並舉之規定自明。又所謂適用法規顯
      有錯誤者，不包括漏未斟酌證據及認定事實錯誤之情形在
      內。至於認定事實錯誤、取捨證據失當或判決不備理由，
      則不在該條款適用之列。此有最高法院60年台再字第170
      號、63年台上字第880號判例要旨、最高法院93年度台再
      字第28號判決足資參照 。
  (二)、再審原告雖以原確定判決適用法規不當為由提起再審之訴
      ，然觀其聲請再審狀所載內容，均係就原確定判決所為事
      實認定、證據取捨等事項上之爭執，並不屬於民事訴訟法
      第496條第1項第1款所謂適用法規顯有錯誤範圍，故本件
      再審原告以原確定判決不適用法規為由，提起本件再審之
      訴，顯不合法。
  (三)、原確定判決對於再審原告所主張違反法令部分，已詳為調
      查，並於原確定判決理由詳為說明，並於理由欄四、(一)項
      下記載「…兩造所簽訂者，僅係單純委任被上訴人為關於
      在系爭土地上興建民宿之規劃設計，此屬單純民法上之委
      任契約。即便系爭農舍之規劃設計有違相關建築法令，惟
      此亦屬取締親定，非屬民法第71條之禁止規定，自難謂兩
      造之委任契約生有違反強制或禁止規定而無效果…」等情
      （見原確定判決第13頁）。因此，原確定審判決適用法規
      並無錯誤，亦無消極不適法規之情事，再審原告主張原確
      定判決有民事訴訟法第496條第1項第1款再審事由，實屬
      無理由。
  (四)、再審原告主張原確定判決就實施區域計劃地區建築管理辦
      法第5條規定，暨花蓮建築管理自治條例第17條各有關規
      定、花蓮縣政府公文書三份、台南建築師公會函文一份之
      重要證據漏未審酌。惟查，原確定判決業於判決理由欄四
      項下詳為說明，並敘明「本件事證已臻明確，兩造其餘攻
      擊防禦方法及證據資料，與本件判決結果不生影響，不予
      一一論述，併予敘明。」等語（見原確定判決11、12、13
      、17頁），已詳細說明其證據取捨之理由，並無違背經驗
      法則及論理法則，是再審原告主張原確定判決就上開重要
      證據漏未斟酌云云，實無理由。
  (五)、綜上所述，原審判決並無適用法規顯有錯誤之情形，再審
      原告主張依民事訴訟法第496條第1項第1、13款及第497條
      之規定提起本件再審之訴，指摘原審判決適用法規不當，
      為無理由等語，資為抗辯。於本院聲明：再審原告之訴駁
      回。
四、兩造所不爭執之事項：
  (一)、再審被告請求再審原告及訴外人邱宏光給付委任報酬事件
      ，業經本院96年度上易字第70號判決，並於96年7月17日
      確定在案。
  (二)、再審原告乙○○及訴外人邱宏光確實將花蓮瑞穗鄉○○段
      340之36地號土地交由再審被告規劃設計興建房屋做為經
      營民宿之用。
五、本院判斷：本件再審原告主張本院96年度上易字第70號民事
    確定判決，有民事訴訟法第496條第1項第1、7、8、13款及
    第497條之再審事由。茲分述如下：
  (一)、按適用法規顯有錯誤者，得提起再審之訴；民事訴訟法第
      496條第1項第1款固定有明文。惟按民事訴訟法第496條第
      1項第1款所謂適用法規顯有錯誤，係指法院就認定事實，
      適用法律有適用法規顯然錯誤之情形；茍事實審法院依卷
      內所附之證據資料加以取捨、判斷，而為事實之認定，就
      令其認定事實有漏未斟酌證物或認定事實錯誤等情事，亦
      與適用法規有錯誤之再審事由有間；易言之，適用法規顯
      有錯誤，並不包括認定事實錯誤、取捨證據失當及判決不
      備理由之情形在內。又所謂確定判決適用法規顯有錯誤，
      係指確定判決所適用之法規顯然不合於法律規定，或與司
      法院現尚有效之大法官會議之解釋，或法院尚有效之判例
      顯然違反者而言；至於消極的不適用法規之情形雖亦包括
      在內，惟需消極的不適用法規顯然於判決之結果有影響者
      為限，且亦不包括漏未斟酌證據及認定事實錯誤之情形在
      內（司法院大法官會議釋字第0177號解釋、最高法院60年
      度台再字第170號、同院63年度台上字第880號判例及同院
      87年度台上字第1936號判決參照）。
    1.再審原告主張兩造並無委任法律關係存在，本院前審遽依
      民法第546條第1項而為判決，顯屬訴外裁判；以及援引建
      築法第25條、第86條，以掩護再審被告增建、違建補照事
      項，均屬適用法規之積極錯誤云云。惟本院前審以「被上
      訴人（即再審被告）主張兩造於91年4月19日簽立系爭委
      任契約書，由上訴人邱宏光、乙○○（再審原告）2人委
      任被上訴人負責規劃設計系爭土地擬以農業用地興建農舍
      之事實，業據提出系爭委任契約書及報價單為證，上訴人
      邱宏光、乙○○2人對於系爭委任契約書及被上訴人報價
      單係屬真正亦不爭執（見原審(一)卷43、139、140頁、本院
      卷39頁），依民事訴訟法第358條第1項規定，系爭委任契
      約書及報價單均應認為真正，被上訴人主張兩造間有系爭
      委任關係存在，洵屬可採。」；「然兩造就系爭委任契約
      ，既約定就系爭農舍分2部分設計，一部分為符合上開規
      定之建築，另一部分為違章之建築，並就符合規定部分興
      建後再補申請，待建照下來後，再增建違章部分，參以建
      築法第25條前段雖規定，建築物非經申請直轄市、縣（市
      ）（局）主管建築機關之審查許可並發給執照，不得擅自
      建造或使用或拆除，但違反建築法第25條者，依同法第86
      條第1款之規定，係處以建築物造價千分之50以下之罰鍰
      ，並勒令停工補辦手續；必要時得強制拆除其建築物，並
      非當然不得補申請建築執照。且依花蓮縣政府上開函文，
      亦稱違反規定先行建造之農舍符合有關建築法令規定者，
      得逕予申辦補照，並依建築法第86條規定處以建築物造價
      千分之50以下罰鍰等語，有該府上開函文可稽。」云云，
      原確定判決依上開認定之事實，以再審被告與再審原告間
      有委任關係存在，即便系爭農舍之規劃設計有違相關建築
      法令，惟此亦屬取締規定，非屬民法第71條之禁止規定，
      自難謂兩造之委任契約生有違反強制或禁止規定而無效之
      效果，再審原告應負委任契約履行給付報酬之義務，其依
      認定之事實而為法律上判斷，符合法律規範之意涵，並無
      適用法規錯誤情事。
    2.又再審原告主張建築法第13條、第14條、第85條，禁止非
      建築師及營造廠商設計監造或承造；以及商業登記法第8
      條第3項，均排除再審被告得承攬本案規劃設計及承造，
      屬消極的不適用法規云云。然查，原確定判決以【按於各
      種用地內申請建造自用農舍，得免由建築師設計、監造或
      營造業承造，實施區域計畫地區建築管理辦法第5條第2項
      亦有明文；另『花蓮縣建築管理自治條例』第17條第1項
      第2款，亦規定得免由建築師設計、監造及營造業者承造
      ，核與上開實施區域計畫地區建築管理辦法規定相同，此
      有花蓮縣政府95年7月27日府城建字第09501043350號函在
      卷足按（見原審(一)卷111至118頁）。上訴人2人既委任被
      上訴人於系爭土地上興建農舍，依上開規定，其規劃設計
      者，並不須具有建築師資格，亦不限由營造業者承造，是
      上訴人一再以被上訴人之法定代理人甲○○不具有國內土
      木技師或建築師資格，或被上訴人公司本身非從事營造業
      為由，否認被上訴人得受委任規劃興建系爭農舍云云，即
      不足採。】，惟適用法律認定事實，乃原確定判決法院之
      職權行使範圍，復無違背社會上一般之經驗法則，並經本
      院核閱前揭事件卷宗查明無訛，顯非再審之訴當事人所得
      任意指摘之事項。
  (二)、按民事訴訟法第496條第1項第7款之參與審判之法官關於
      該違背職務，受懲戒處分，足以影響原確定判決者，得提
      起再審之訴。惟依同條第2項規定，必以法官被宣告有罪
      確定，或其刑事訴訟不能開始或續行非因證據不足者為限
      之情形，始得提起之（參見最高法院78年度台上字第413
      號判例意旨）。查本件再審原告認審理原確定判決之本院
      法官因有適用法規顯有錯誤之情形，或同法第497條就足
      影響於判決之重要證物，漏未斟酌之再審事由之情形，故
      應受懲戒處分，而足以影響原確定判決者云云。惟查審理
      原確定判決之本院法官並無同條第2項定，法官被宣告有
      罪或受懲戒處分確定，或其刑事訴訟不能開始或續行非因
      證據不足者之情形，故再審原告此項主張，自無可採。
  (三)、又按他造關於該訴訟有刑事上應罰之行為，影響於判決者
      ，依民事訴訟法第496條第1項第8款規定，固得提起再審
      之訴。惟依同條第2項規定，必以他造被宣告有罪確定，
      或其刑事訴訟不能開始或續行非因證據不足者為限之情形
      ，始得提起之（參見最高法院78年度台上字第413號判例
      意旨）。本件再審原告主張再審被告偽造不實事項：(1)指
      定建築線、(2)建照申請、(3)使用執照申請、(4)景觀設計、
      (5)停車場設計、(6)游泳池設計等，有其起訴狀第1頁，另
      份案外人邱宏光收據可按。上項偽造行為，意圖詐欺取財
      ，後三項為前審判決應給付再審被告百分之30酬金，並於
      本（96）年10月25日由台北地方法院發佈執行命令，犯行
      顯已既遂。再審被告復於95年8月唆使案外人邱宏光為不
      利於再審原告之陳述，旋即被發覺，於同年9月11日以書
      狀逐項揭發，案外人邱宏光終於同年月19日，承認受再審
      被告挑唆事實（見卷附95年9月19日筆錄第2頁）併同上項
      刑事上應罰行為，歸納為再審理由云云。惟查他造即再審
      被告關於本件民事訴訟並無有刑事上應罰之行為而被宣告
      有罪確定，或其刑事訴訟不能開始或續行非因證據不足者
      ，而影響於原確定判決之情形，故再審原告此項主張，亦
      無可採。
  (四)、當事人發見未經斟酌之證物或得使用該證物，得以再審之
      訴對於確定終局判決聲明不服，得提起再審之訴，民事訴
      訟法第496條第1項第13款定有明文。又民事訴訟法第496
      條第1項第13款所謂當事人發見未經斟酌之證物或得使用
      該證物，係指在前訴訟程序不知有該證物，現始知之，或
      雖知有此而不能使用，現始得使用者而言（最高法院32年
      度上字第1247號判例參照）；換言之，所謂發見未經斟酌
      之證物，係指前訴訟程序事實審言詞辯論終結前已存在之
      證物，因當事人不知有此或雖知之，而未能使用致未經斟
      酌，現始知之或現始能使用者而言。若在前訴訟程序事實
      審言詞辯論終結前已提出之證物，縱令原確定判決未加斟
      酌，亦無該款適用之餘地（最高法院81年度台上字第1034
      號判例參照）；再者依民事訴訟法第496條第1項第13款之
      規定，所指之情事於前訴訟程序第一、二審業已提出並經
      法院斟酌；即與發現未經斟酌之新證物，得依民事訴訟法
      第496條第1項第13款規定提起再審之訴之規定不合（最高
      法院79年度台上字第1835號判決參照）。再審原告主張花
      蓮縣建築管理自治條例於91年9月17日修正第17條條文（
      見本院卷74至82頁），為再審原告所不及知。95年7月始
      發現此一條例名稱，該條例在前訴訟程序辯論終結前已經
      存在，認如經斟酌可受較有利益之裁判，亦不失為再審理
      由之一云云。然查民事訴訟法第496條第1項第13款之再審
      事由係以發現未經斟酌之「證物」或得使用該「證物」者
      ，而再審原告所主張花蓮縣建築管理自治條例於91年9月1
      7日修正第17條條文並非該條所謂之「證物」，自無該條
      之適用。故再審原告此項主張，亦無可採。
  (五)、末按依第466條不得上訴於第三審法院之事件，除前條規
      定外，其經第二審確定之判決，如就足影響於判決之重要
      證物，漏未斟酌者，亦得提起再審之訴，民事訴訟法第49
      7條定有明文。且民事訴訟法第497條所謂重要證據漏未斟
      酌，係指前第二審言詞辯論終結前，已經存在並已為證據
      聲明之證據，而第二審並未認為不必要，而仍忽略證據聲
      明未為調查，或已為調查而未就其調查之結果予以判斷者
      而言。若已在前判決理由中說明其為不必要之證據或說明
      就調查之結果並不能為有利原告之事實判斷，則為已加斟
      酌，不得作為再審理由。再此所謂證物，專指「物證」而
      言（最高法院29年度上字第0696號判例參照）。再審原告
      主張原確定判決就實施區域計劃地區建築管理辦法第5條
      規定，暨花蓮建築管理自治條例第17條各有關規定、花蓮
      縣政府公文書三份、台南建築師公會函文一份之重要證據
      漏未審酌。惟查，原確定判決業於判決理由欄第四項下詳
      為說明（原確定判決11、12、13頁），並於第八項中敘明
      「本件事證已臻明確，兩造其餘攻擊防禦方法及證據資料
      ，與本件判決結果不生影響，不予一一論述，併予敘明。
      」等語，已詳細說明其證據取捨之理由，並無違背經驗法
      則及論理法則，是再審原告主張原確定判決就上開重要證
      據漏未斟酌云云，實無理由。
  (六)、綜上所述，本院96年度上易字第70號民事確定判決並無再
      審原告主張之原確定判決有民事訴訟法第496條第1項第1
      、7、8、13款之適用法規顯有錯誤；參與審判之法官關於
      該違背職務，受懲戒處分，足以影響原確定判決；他造關
      於該訴訟有刑事上應罰之行為，影響於判決者；當事人發
      見未經斟酌之證物或使用該證物可受較有利之裁判者。及
      同法第497條就足影響於判決之重要證物，漏未斟酌之再
      審事由，從而，再審原告依民事訴訟法第496條第1項第1
      、7、8、13款及第497條之規定，提起本件再審之訴，求
      為廢棄本院96年度上易字第70號原確定判決，並無理由，
      應予駁回。
  (七)、又本件再審之訴事證已臻明確，兩造其餘攻擊、防禦方法
      及舉證，毋庸審酌之，附此敘明。
六、據上論結，本件再審之訴為無理由，依民事訴訟法第78條，
    判決如主文。
中　　華　　民　　國　　96　　年　　12　　月　　18　　日
　　　　　　　　　民事第一庭    　審判長法　官　林金村
　　　　　　　　　　　　　　　　        法　官  張世展
　　　　　　　　　　　　　　　　        法　官  胡景彬
上為正本係照原本作成。
不得上訴。
中　　華　　民　　國　　96　　年　　12　　月　　18　　日
　　　　　　　　　　　　　　　　　　　　書記官　趙玲瓏
